臺灣高等法院臺中分院民事判決　　　　100年度上易字第280號
上　訴　人　林金甲
訴訟代理人　陳漢洲律師
　　　　　　陳嘉宏律師
被 上 訴人　涂清源
上列當事人間請求返還土地事件，上訴人對於中華民國100年6月
29日臺灣臺中地方法院100年度訴字第666號第一審判決提起上訴
，本院於民國100年11月8日言詞辯論終結，判決如下：
    主  文
原判決廢棄。
被上訴人應將坐落臺中市○○區○○段六三之一六地號土地上如
附圖所示編號（A）部分、面積一０三三平方公尺之臨時棚架等
物品拆除或移除，並將前開土地騰空返還予上訴人。
第一、二審訴訟費用由被上訴人負擔。
    事實及理由
一、上訴人主張：
(一)坐落臺中市○○區○○段63之16地號土地（下稱系爭土地）
    係上訴人所有，被上訴人無權占用如附圖所示編號（A）部
    分所示面積1033平方公尺之土地，搭設帳棚、堆置個人雜物
    ，已侵害上訴人之所有權。
(二)本院96年度上易字第269號刑事判決固認定被上訴人不構成
    竊佔罪，惟上訴人係信賴土地登記而善意受讓系爭土地之所
    有權，上訴人與訴外人陳錦培間就系爭土地所為所有權移轉
    登記，應為有效：
  1.被上訴人已坦承本欲將系爭土地委託洪敏軒即洪荊州出售，
    85年5月29日被上訴人拿其父涂阿亮之委託書、印鑑章、被
    上訴人自己之身分證及印章至戶政事務所辦理印鑑證明3張
    ，並將系爭土地之權狀、被上訴人之身分證、印章等資料都
    交付洪荊洲，又陸續由洪荊州處拿到新台幣（下同）30多萬
    元。涂阿亮及被上訴人之行為，外觀上足使陳錦培認有表見
    代理之事實，自應負民法第169條前段表見代理之授權人責
    任，系爭土地由涂阿亮移轉登記與陳錦培之法律行為，應屬
    有效。
  2.不論陳錦培取得系爭土地是否有效，上訴人因為周明吾之請
    託向陳錦培買下系爭土地，且已支付價金給陳錦培並清償農
    會原設定抵押貸款（給付陳錦培700多萬元、清償農會貸款
    113萬元），則縱使涂阿亮與陳錦培間之所有權移轉登記為
    無效，但依土地法第43條規定，上訴人因信賴陳錦培所有權
    登記而受讓系爭土地，應受法律保障而取得系爭土地所有權
    。又依最高法院67年度台上字第1402號判例、99年度台上字
    第592號判決意旨，本件如主張上訴人非善意第三人，應由
    被上訴人負舉證責任，而被上訴人就此並未舉出任何事證。
  3.由上開刑事卷內證人陳錦培、周明吾及上訴人於刑事審理中
    之證詞可知，上訴人一開始只是拜託周明吾找陳錦培借錢給
    陳智，至於其等如何設定借款及抵押，上訴人並不清楚，故
    當時根本不知道有系爭土地先設定抵押給周明吾，再移轉登
    記給陳錦培之情形。直到陳智陸續跳票後，周明吾才希望上
    訴人向陳錦培承受系爭土地。所以上訴人才會在刑事庭證稱
    有請周明吾帶其去看土地，而周明吾也證稱有到系爭土地上
    打掃、除草，由此細部證詞可知，上訴人一開始不知道系爭
    土地的情形，移轉登記的時候也不知道，直到92年要把系爭
    土地賣給別人時，買方才告訴上訴人土地上有其他人（即被
    上訴人）占用，所以事後上訴人才跟周明吾提到該土地有人
    占用，若上訴人一開始就知情，自不會向周明吾抱怨此事。
    且上訴人若明知系爭土地產權有爭議，何以還會花費巨額（
    給付陳錦培700多萬元、清償農會貸款113萬元）買一筆產權
    有問題的土地？詳言之，就是因為上訴人不知系爭土地產權
    有問題，才會在周明吾向上訴人表示其難做人的情況下（因
    為是上訴人拜託周明吾借錢給陳智，後來跳票，陳錦培只願
    意拿回錢，不願意接受系爭土地），才決定買下系爭土地。
  4.上訴人對被上訴人提起竊佔刑事告訴時，才知被上訴人經濟
    狀況不佳，且經過刑事案件調查程序才知道系爭土地有疑似
    由陳智和洪荊洲盜賣的情形，所以才會多年沒有處理，但現
    在上訴人土地另有他用，才會起訴。被上訴人目前處境或許
    值得同情，然現在情況實係被上訴人自己行為所致，其結識
    洪荊州（即洪敏軒），陸續向洪荊洲拿錢（約30萬元），並
    提供印章、所有權狀、乃至親自到戶政事務所申請其父涂阿
    亮之印鑑證明，將上述資料交付洪荊洲，且其一開始的目的
    就是希望要把系爭土地賣掉。就被上訴人與洪荊洲間之糾紛
    ，實無理由將所有不利益歸由亦為被害人之上訴人承擔。
(三)原審判決認定上訴人知悉陳智、洪荊州所提供之系爭土地產
    權有問題，仍予以承受，並非善意第三人，實有謬誤：
  1.依證人周明吾於本院之證述可知，上訴人當時僅拜託周明吾
    找人借錢給陳智，是周明吾主動要求陳智提供擔保物，而且
    周明吾還堅持要第二順位才能有保障，原審判決認定「陳智
    持系爭土地欲向原告借款」（指陳智方面主動提出擔保物）
    ，根本與事實不符，並以此推論上訴人知悉陳智等人所提供
    之系爭土地產權有爭議，顯有認定事實之錯誤。
  2.由證人陳錦培於本院所為：「（問：剛剛證人說林金甲大約
    開了700多萬元的票，當時證人出借的錢是多少？）答：1,0
    00萬元。之前支票有兌現2次，剩下700多萬元沒有兌現，欠
    的部份林金甲都還了，還清了之後土地才過戶給林金甲。」
    之證述可知，陳智等人一開始應僅是在周明吾的要求下以系
    爭土地供擔保作為週轉資金用，如其等一開始就打算賣掉系
    爭土地或借錢後就不清償債務讓抵押權人聲請拍賣，依常理
    當不至於還兌現2張支票清償200多萬，由此可知由陳錦培取
    得系爭土地，應非陳智、洪荊州一開始的計畫，既然如此上
    訴人又如何知悉陳智、洪荊州（及其等與被上訴人間）所發
    生之一切事實及相關法律關係？
  3.原審判決認定：「原告既知悉洪荊州、陳智所提供抵押借款
    之系爭土地非為洪荊州、陳智所有，而洪荊州、陳智2人又
    因週轉不靈，而需向他人借款1000萬元，則依經驗法則判斷
    ，系爭土地若為陳智等人合法取得，自得以該土地向銀行辦
    理貸款，渠等捨此正途不為，卻持系爭土地欲向原告借款，
    原告足以推知陳智等人所提供之系爭土地產權尚有爭議…」
    云云。然而上訴人一開始並不清楚陳錦培借款給陳智之詳情
    ，已如前述，且系爭土地縱是陳智合法取得，然向銀行辦理
    貸款在時效上、額度上也不盡然能解決陳智資金上之需求，
    況系爭土地早已有豐原市農會設定抵押權，凡此種種，均不
    能保證能向銀行辦理貸款，原審判決所認「依經驗法則判斷
    」，其反而於經驗法則有違。
(四)被上訴人無權占有上訴人所有之系爭土地，爰依民法第767
    條規定，請求判決：如主文第二項所示。
二、被上訴人抗辯：
(一)系爭土地原是伊父親涂阿亮所有，上訴人不曾來找過伊或伊
    之父親，為何可以登記取得系爭土地？上訴人取得系爭土地
    之權利有問題，過程不合法。
(二)伊原本住在臺中市后里區（改制前為臺中縣后里鄉○○○路
    170號房屋，85、86年間訴外人劉志豪、劉志銘到伊家中打
    破伊之酒瓶要刺伊、恐嚇伊，叫伊搬離，伊就請訴外人洪敏
    軒（即洪荊洲）幫忙處理文明路房子與公老坪土地（按指系
    爭土地與同段63之18地號土地）之事，伊說要賣掉上開房地
    ，將土地及房屋之所有權狀及身分證、印章都交給洪敏軒，
    但之後洪敏軒就不見了，系爭土地被偷賣，伊不曾同意洪敏
    軒將土地過戶。本院卷45、46頁之印鑑證明申請書、委任書
    二份文件應是伊親筆簽名，伊大概有去戶政事務所辦理印鑑
    證明，是洪敏軒帶伊去的，因伊不願回家鄉，也不願住在后
    里，但伊將資料交給洪敏軒後，洪敏軒就避不見面。關於伊
    被訴竊佔系爭土地之刑事案件關係人很多，但伊都不認識，
    只認識洪敏軒，伊也不認識陳錦培，伊是被洪敏軒欺騙。
三、原審判決：上訴人之訴及假執行之聲請均駁回。上訴人上訴
    聲明：1.原判決廢棄；2.如主文第二項所示。被上訴人答辯
    聲明：上訴駁回。
四、兩造不爭執之事實：
(一)系爭土地原為涂阿亮所有，於86年3月10日經辦理移轉登記
    為陳錦培所有，嗣於89年5月8日移轉登記為上訴人所有。
(二)被上訴人於系爭土地如附圖所示編號(A)部分、面積1033平
    方公尺之土地，搭設棚架、堆置物品。
五、上訴人主張其係信賴陳錦培就系爭土地之所有權登記，而善
    意受讓系爭土地之所有權，上訴人應受信賴登記保護，故其
    為系爭土地之所有權人，被上訴人無權占用系爭土地，依民
    法第767條規定請求返還等語。被上訴人則以系爭土地原為
    其父涂阿亮所有，遭人盜賣，上訴人取得所有權之過程不合
    法等語置辯。是本件應審究者為：上訴人是否信賴土地登記
    而善意受讓系爭土地之所有權？茲說明如下：
(一)按土地法第四十三條所謂依本法所為之登記有絕對效力，係
    為保護因信賴登記取得土地權利之第三人而設，第三人信賴
    登記而取得土地權利時，真正權利人固不得對之主張其權利
    ，若土地權利名義人並非此種第三人，而其登記原因係無效
    或經撤銷者，真正權利人不提起塗銷登記之訴而對之提起確
    認之訴，主張其所有權之存在自無不可（最高法院33年上字
    第5909號、40年台上字第1892號判例要旨可資參照）。又按
    不動產登記係由國家機關作成，其真實之外觀強度極高，本
    應確保其登記之公示性，將登記事項賦予絕對真實之公信力
    （98年1月23日修正公布同年7月23日施行之民法第759條之1
    第1項，已增訂「不動產物權經登記者，推定登記權利人適
    法有此權利」之保障明文）。如第三人因信賴登記而取得土
    地權利時，通常可認信賴者不知其為不實，此項善意取得即
    應受推定，此乃土地法第43條規定「依本法所為之登記有絕
    對效力」之所由設，是以主張非善意者，自應就此事實負其
    舉證責任（最高法院99年台上字第592號民事判決要旨可資
    參照）。
(二)查系爭土地之所有權既已先於86年3月10日移轉登記為陳錦
    培所有，再於89年5月8日移轉登記為上訴人所有，則縱系爭
    土地所有權經移轉登記為陳錦培所有之所有權移轉登記行為
    為無效，被上訴人仍應就上訴人非善意第三人之事實負舉證
    之責任，倘被上訴人不能舉證證明，依前揭說明，應認上訴
    人係信賴登記而取得系爭土地之所有權，被上訴人即不能對
    上訴人主張其為真正權利人，上訴人占有系爭土地即屬無權
    占有。經查：
  1.上訴人於93年7月9日對被上訴人提出竊佔罪之告訴，經臺灣
    臺中地方法院95年度易字第24號判決（下稱刑事一審判決）
    被上訴人無罪，經檢察官上訴，復經本院以96年度上易字第
    269號判決（下稱刑事二審判決）駁回上訴確定，此有本院
    依職權調閱之上開刑事案卷宗可憑。
  2.系爭土地（與翁子段63之18地號土地相鄰），係涂阿亮於57
    年1月15日取得所有權，於74年2月14日以該土地向豐原市農
    會抵押借款，設定最高限額55萬元抵押權，於78年9月19日
    以相同土地再向該農會抵押借款，設定最高限額25萬元抵押
    權，嗣於79年9月19日債權額變更為最高限額90萬元抵押權
    ，於85年7月11日以該土地及同段63之18地號為擔保，以涂
    阿亮為義務人，涂清源為債務人，向郭春蓮借款，設定本金
    最高限額抵押權160萬元予郭春蓮，而郭春蓮上述抵押權於
    85年9月4日塗銷，上開2筆土地於同日以陳智為債務人，涂
    阿亮為義務人，設定本金最高限額抵押權1,200萬元予周明
    吾，嗣於86年3月10日移轉該2筆土地登記予陳錦培，上述1,
    200萬元抵押權於87年8月25日塗銷，並於89年5月9日移轉登
    記該2筆土地予於上訴人等過程，有改制前臺中縣豐原地政
    事務所（下稱豐原地政事務所）95年2月7日豐地登字第0950
    001129號函附之土地登記簿謄本、土地登記謄本、電子處理
    地籍資料異動索引、登記申請書影本等件附於刑事卷宗可稽
    （見刑事一審第1卷第25頁至第63頁）。
  3.證人即郭春蓮之子劉志豪於刑事一審審理時證述：上述2筆
    土地，登記最高限額抵押權160萬元給伊母親郭春蓮是由伊
    辦理，涂清源透過洪荊州表示其需要用錢，要以其父親的土
    地向伊借錢，伊沒有錢，伊問母親，伊母親同意，但後來洪
    荊州表示涂清源不想借，且伊母親錢調度有問題，在半年內
    未借錢就將抵押權塗銷。洪荊州介紹伊認識涂清源。涂清源
    未親自與伊接洽，但設定抵押權時透過涂清源找涂阿亮蓋章
    及拿印鑑證明，涂阿亮當時精神意識看起來未有異狀。伊不
    記得涂清源有無到戶政事務所申請涂阿亮所有之印鑑證明，
    設定抵押權時是由洪荊州交土地權狀給伊辦理，並未表示涂
    清源要將土地賣掉，只是要借款而已等語（見刑事一審卷第
    1卷第106頁至第110頁、第117頁）；參酌證人即承辦被上訴
    人申請涂阿亮印鑑證明之改制前臺中縣豐原市戶政事務所（
    下稱豐原戶政事務所）人員陳美惠於刑事一審審理時證稱：
    涂阿亮的印鑑證明於73年5月份就已經登記過了。85年5月29
    日涂清源拿涂阿亮的委託書、印鑑章、涂清源自已的身分證
    及印章來辦理涂阿亮印鑑證明3張，是伊承辦的。土地設定
    抵押權給郭春蓮、周明吾及移轉登記給陳錦培所使用涂阿亮
    的印鑑證明，都是伊當初所核發那3張等語（見刑事一審卷
    第2卷第165頁至第166頁）；及證人即豐原地政事務所人員
    劉木雄於刑事一審審理時證述：印鑑證明的有效日期在以前
    沒有時間限制，這幾年已經規定印鑑證明的有效日期必須在
    原因發生日期（即契約訂定日期）往前推1年內才可以辦理
    ，超過1年必須提出新的，涂阿亮移轉登記予陳錦培的案件
    ，是9年前的案件，不論是多久的印鑑證明，地政機關都須
    准許等語（見刑事一審卷第2卷第167頁至第168頁）。再查
    ，被上訴人於原審陳稱伊將系爭土地資料交給洪敏軒，拜託
    洪敏軒辦理過戶或貸款或出售（見原審卷25頁）；被上訴人
    在本院審理中，經本院提示前開刑事卷宗內附之印鑑證明申
    請書、委託書等文件，並不爭執系爭文件為其書寫，及洪敏
    軒即洪荊洲有帶其去戶政事務所辦理印鑑證明等情；並稱；
    伊忘記有無向洪敏軒借錢，但他有拿錢給伊，有時一次拿50
    0元、1,000元，有時一次拿3、4萬元，總共約拿了30萬元，
    伊已記憶不清；劉志豪曾到伊位於（改制前）后里鄉○○路
    170號的家，要趕伊離開，劉志豪說明洪敏軒派他去的，約
    85年、86年間，伊有拜託洪敏軒將系爭土地和文明路房子出
    賣，伊並將房屋及土地所有權狀、身分證、印章都交給洪敏
    軒，但之後洪敏軒就避不見面，系爭土地被偷賣，伊遭洪敏
    軒欺騙等語（見本院卷第25頁反面、56-57頁、65頁反面）
    。則由前揭證人證言及被上訴人於原審及本院所陳綜合以觀
    ，足證：被上訴人確曾向洪荊州表示欲借款，且亦陸續由洪
    荊洲處取得若干金錢，系爭土地設定抵押權予郭春蓮之事，
    過程均由洪荊州處理，與郭春蓮之子劉志豪接洽；又被上訴
    人為此借款之事，亦有將上述2筆土地之所有權狀交付洪荊
    州，由洪荊洲轉交劉志豪辦理設定抵押借款之事；且被上訴
    人亦有於85年5月29日，以其父涂阿亮受託人之身分，至戶
    政事務所申請涂阿亮之印鑑證明3張，該3張印鑑證明分別被
    使用於嗣後系爭土地設定抵押權給郭春蓮、周明吾及移轉登
    記給陳錦培等手續；嗣被上訴人亦曾向洪荊洲表示欲出賣系
    爭土地，因而將系爭土地所有權狀、被上訴人身分證、印章
    等物交付洪荊洲處理等情屬實。
  4.就翁子段63之16、63之18地號2筆土地設定抵押權1200萬元
    予周明吾、及所有權移轉登記予陳錦培，再移轉登記上訴人
    名下之經過情形：
  (1)證人周明吾於刑事一審審理時證稱：陳智從事汽車進口業，
    洪荊州與陳智有股東關係。因為資金週轉問題透過林金甲來
    拜託伊，伊找陳錦培要週轉1千萬元，陳錦培匯了9百多萬元
    到陳智的父親帳戶內。伊請陳錦培擔任抵押權人，但陳錦培
    信任伊所以由伊擔任1200萬元抵押權人，登記前伊先去看地
    ，陳智派人來臺中，伊陪他去看地，伊請代書林志仲辦理抵
    押權登記，伊不在場，但交代林志仲和洪荊州處理，伊見過
    洪荊州2、3次。陳智開了幾張票，到86年第1張票有兌現，
    第2張就退票而且是拒絕往來。伊知道當初土地登記在涂阿
    亮名下，但陳智說他們公司已經買了，因為自耕能力的問題
    所以無法辦理過戶，陳智沒有錢還就說土地是伊向別人購買
    ，直接過戶給渠等保障債權，後來就直接過戶給陳錦培。因
    農會對土地有第1順位抵押權約90幾萬元未還，法院要拍賣
    ，因陳錦培要求陳智還錢，陳智不願意，伊拜託林金甲可向
    陳錦培買下來，林金甲答應，那時林金甲資金不足就慢慢付
    款，就將土地過戶給林金甲，因陳智所開出跳票之票據才會
    在林金甲那裡。在辦理抵押登記及兩次過戶登記時都沒有看
    過涂清源，以前未見過涂清源及涂阿亮。本案所有的文件在
    洪荊州身上，全程委託林志仲辦理等語（見刑事一審卷第1
    卷第163頁至第167頁、第2卷第171頁至第172頁）。
  (2)又證人周明吾於本院證稱：因陳智和伊是進口汽車的同行，
    伊與陳智有熟，故伊直接和陳智接洽，上訴人在拜託伊找人
    借錢給陳智時，並無提到有二筆土地可以供擔保的問題。伊
    和陳智接洽時，因認為陳智欲借1000萬元款項不小，因伊必
    須對陳錦培負責，故伊主動要求陳智應提供擔保品來擔保債
    務，所以陳智就提供上述2筆土地設定抵押權。當時伊要求
    看所有文件，包括所有權狀、土地登記謄本，當時伊看到所
    有權人登記涂阿亮，陳智說土地他們已經買了，但是土地是
    山坡地保育區，必須有自耕農力證明才可以登記，然後陳智
    派洪荊洲陪伊去看土地現場，當時土地都是雜草，沒有在耕
    作。該土地第一順位有豐原市農會的抵押權，最高限額90萬
    元，第二順位是郭春蓮私人的抵押權，伊要求一定要第二順
    位，才能保障，所以當時陳智塗銷第二順位抵押權，同時以
    伊的名義設定1200萬元第二順位抵押權。陳智並先交付其背
    書之借款支票，再由陳錦培匯款至陳智之父的銀行帳戶，借
    款支票後來跳票，總共700多萬元沒有兌現，伊催很久，陳
    智說先將這2筆土地登記給陳錦培，陳錦培不願意承受土地
    ，因為陳錦培希望還款，伊無可奈何，只好找當初拜託伊借
    錢給陳智的上訴人，請上訴人把這筆錢還清，嗣由上訴人開
    立分期票，大約在89年間還清，伊就跟陳錦培說把土地過戶
    給上訴人，由上訴人承受。系爭土地上之第一順位抵押權，
    因涂阿亮向豐原農會借的錢未還，逾期很久，豐原農會欲聲
    請法院拍賣，當時連本金、利息總共113萬元，為恐土地遭
    拍賣，無法擔保借款債權，故由上訴人提供資金向豐原市農
    會清償等語。
  (3)證人周明吾並證稱：「（問：證人有無跟上訴人去看這二筆
    土地？）我沒有跟林金甲看過。（問：證人有無跟上訴人提
    過這筆土地在陳錦培之前是登記在涂阿亮名下？）借錢的時
    候沒有提過，跳票以後，要請上訴人負責還錢時有告訴上訴
    人土地本來是登記在涂阿亮名下。（問：證人有無順便告訴
    上訴人，「陳智說是因為他沒有自耕能力證明，所以才登記
    在他人名下」？）有。陳智是說他們向涂阿亮買土地，已經
    買好了，但因為沒有自耕能力證明所以還沒有辦過戶。（問
    ；上訴人當初告訴證人周明吾有關陳智要借錢，之後有無參
    與接洽向陳錦培借款的過程？）沒有，都是我一個人去，因
    為我本來就認識陳智，都是我自己和陳智接洽。（問：上訴
    人何時知道有系爭土地供作擔保之事？）跳票以後。（問：
    上訴人會出面還錢給陳錦培，原因為何？）因為是上訴人拜
    託我去借的，所以我去要求上訴人要出面解決這件事情。（
    問：上訴人是否知道這個土地有糾紛？）不知道，連我也不
    知道，因為證件都齊全。（問：你們整個處理過程中，有無
    發現土地有問題？）沒有。」等語（見本院卷63頁反面-65
    頁）。
  (4)證人陳錦培於刑事一審審理時證稱：周明吾跟伊借錢時說他
    朋友陳智要向他借錢，陳智有土地抵押給他問伊是否可以幫
    他調錢，伊就匯錢給陳智他們公司，後來周明吾交給的支票
    ，第2張就跳票拒絕往來，他要將當時抵押的土地過戶給伊
    ，周明吾要伊拿伊的身分證給他辦理過戶時才知地主是涂阿
    亮，辦理過戶時沒有接觸代書林志仲、涂清源、涂阿亮，也
    從來未見過涂清源及涂阿亮。林金甲私人將陳智跳票的錢給
    伊，伊才將土地登記給林金甲（見刑事一審卷第1卷第95頁
    至第98頁、第2卷第169頁至第171頁）等語。又證人陳錦培
    於本院證稱：周明吾幫忙一個朋友向伊借貸，借款支票剛開
    始有兌現，後來跳票，剩700多萬元未兌現，借錢跳票之後
    ，周明吾才說土地要過戶給伊，在這之前沒有提到有土地，
    亦未告知土地是哪來的。跳票以後，有去上開土地上看過一
    次，當時土地沒有耕種，什麼都沒有，有雜草。是周明吾一
    個人和伊談，說將土地登記伊的名字讓伊有保障，以後會慢
    慢還給伊，伊再把土地過戶給周明吾。後來欠款700多萬元
    ，是由上訴人以開立支票方式還清，還款支票均兌現後，土
    地才登記給上訴人。至於系爭土地何來為何移轉登記予上訴
    人，因伊是與周明吾接觸，伊並不清楚等語（見本院卷61-6
    3頁）。
  (5)上訴人於刑事一審審理時證稱：土地是陳智和他朋友洪荊州
    ，在通豪飯店時問伊有無辦法借他錢，伊當時沒有那麼多錢
    ，他要伊介紹人借錢給他，伊拜託周明吾，周明吾找陳錦培
    ，陳錦培有借他錢，後來借方開給陳錦培、周明吾的票跳票
    ，約有9百多萬元，陳錦培生氣找周明吾說涂阿亮的土地貸
    有90多萬元，包含利息約113萬多元，豐原市農會要賣地，
    伊覺得對不起周明吾，決定要買地，後來農會的貸款由伊去
    還，伊總共付陳錦培9百多萬元，跳票的部分都由伊負責，
    快清償完地才過戶給伊。土地辦理登記給陳錦培時伊沒有在
    場。在整個借貸過程到過戶給伊期間內，伊沒有見到被上訴
    人及涂阿亮等語（見刑事一審卷第1卷第169頁至第171頁）
    。
  (6)依前開證人證言，可證：經上訴人拜託周明吾為陳智找尋
    金主後，周明吾係自行與陳智接洽借款事宜，周明吾介紹陳
    智向金主即陳錦培借款1000萬元，由周明吾主動要求陳智應
    提供抵押物擔保系爭借款債權，陳智始提供上述2筆土地為
    抵押物，周明吾並要求必須塗銷原來的第二順位抵押權，設
    定第二順位抵押權以擔保系爭債權，並經陳錦培授權同意將
    抵押權人登記為周明吾，陳錦培始匯款900餘萬元。因陳智
    未清償其餘欠款700餘萬元，乃將上述2筆土地移轉予陳錦培
    ，又陳錦培欲取回借款，周明吾因受上訴人請託而介紹陳智
    向陳錦培借款，故周明吾要求由上訴人出面負責，上訴人係
    應周明吾之要求始代為還款買下上述2筆土地，且於陳智之
    借款支票跳票後，始得知陳智等提供上述2筆土地擔保借款
    及移轉登記與陳錦培之事，上訴人並於還款完畢後受讓該2
    筆土地所有權。前揭設定抵押權1,200萬元予周明吾，及
    系爭2筆土地所有權先後移轉登記予陳錦培及上訴人之過程
    ，涂阿亮及被上訴人並未出面辦理。提供系爭土地之洪荊
    州、陳智2人，經上開刑事案件法院屢次傳、拘未到，均未
    到案，有上開刑事卷宗可稽（見刑事一審卷第2卷142-143頁
    ），而無法查知陳智、洪荊州將系爭土地設定抵押權予周明
    吾及將所有權移轉登記予陳錦培，是否確實具有合法之代理
    或處分權限。再者，陳錦培所出借款項係匯入陳智父親之
    銀行帳戶內，無法證實被上訴人或涂阿亮確曾取得上述抵押
    或出售土地之款項等事實。
  5.上訴人雖抗辯被上訴人已坦承其欲將系爭土地委託洪敏軒即
    洪荊州出售，85年5月29日被上訴人拿其父涂阿亮之委託書
    、印鑑章、被上訴人自己之身分證及印章至戶政事務所辦理
    印鑑證明3張，並將系爭土地之權狀、被上訴人之身分證、
    印章等資料都交付洪荊洲，又陸續由洪荊州處拿到30多萬元
    。涂阿亮及被上訴人之行為，外觀上足使陳錦培認有表見代
    理之事實，自應負民法第169條前段表見代理之授權人責任
    ，系爭土地由涂阿亮移轉登記與陳錦培之法律行為，應屬有
    效云云。惟按由自己之行為表示以代理權授與他人，或知他
    人表示為其代理人而不為反對之表示者，對於第三人應負授
    權人之責任。但第三人明知其無代理權或可得而知者，不在
    此限，民法第169條定有明文。查被上訴人於本院固自承其
    曾向洪荊洲表示欲出賣系爭土地，因而將系爭土地所有權狀
    、被上訴人身分證、印章等物交付洪荊洲處理等語，惟系爭
    土地於85、86年間係涂阿亮所有，則被上訴人前揭行為，尚
    非當時之所有權人涂阿亮所為，且本件並無證據證明涂阿亮
    有何表見代理行為，是上訴人所指前揭情形，尚無民法第16
    9條規定之適用，其據以抗辯，系爭土地由涂阿亮移轉登記
    與陳錦培之法律行為，應屬有效云云，尚屬不能證明。
  6.又上訴人抗辯其係信賴陳錦培為系爭土地所有權人之登記而
    受移轉登記之善意第三人等語。經查，系爭土地係山坡地保
    育區農牧用地，屬農地，此有土地登記謄本附卷可憑（見99
    年豐簡字第607號卷10頁），依89年1月26日修正公布前土地
    法第30條第1項規定：「私有農地所有權之移轉，其承受人
    以能自耕者為限，並不得移轉為共有。但因繼承而移轉者，
    得為共有。違反前項規定者，其所有權之移轉無效。」（89
    年1月26日修正土地法巳刪除該規定），是於修法前，雖買
    受人已購得耕地，惟因買受人無自耕能力，而與出賣人約定
    借用有自耕能力者之名義辦理所有權移轉登記，或約定待法
    律規定准為登記時再辦理所有權移轉登記之情事，在當時社
    會上並非少見。則本件依前揭調查證據之結果，上訴人係請
    周明吾協助為陳智找尋金主，而由周明吾與陳智自行接洽，
    且周明吾主動要求陳智提供系爭土地作為借款之擔保，雖周
    明吾發現登記之所有權人為第三人涂阿亮，惟陳智既已告知
    周明吾有關系爭土地為其公司購得，僅因未具自耕農身分而
    無法辦理登記等情，且出具辦理前揭手續所必須之土地所有
    權狀、印鑑證明等證件，復經陳智與洪荊洲順利辦妥原有第
    二順位抵押權塗銷及設定第二順位抵押權登記予周明吾，嗣
    後並辦妥所有權移轉登記予陳錦培之事宜，且本件原係因上
    訴人請託周明吾協助為陳智找尋金主借款，而事後發生陳智
    未能清償借款700餘萬元之事，應周明吾之要求，上訴人始
    同意承受系爭土地，上訴人並因而支付約900萬餘元之代價
    （給付陳錦培700多萬元、清償農會貸款113萬元），並非低
    價或無償取得系爭2筆土地。綜合上開各項情形，上訴人主
    張其對系爭土地是否有產權糾紛或陳智、洪荊洲是否非屬合
    法提供抵押及所有權移轉登記，並無所悉等語，尚屬合理，
    且本件並無證據足認上訴人當時知悉或懷疑陳智、洪荊洲係
    非法取得該2筆土地之相關權利證明，而仍予以承受。此外
    ，被上訴人並未舉證證明上訴人非善意第三人，則本件雖不
    能證明涂阿亮與陳錦培間就系爭土地之所有權移轉登記為有
    效，致不能證明陳錦培將系爭土地移轉登記予上訴人為有權
    處分，惟被上訴人既未舉證證明上訴人非善意第三人，則上
    訴人主張其因信賴陳錦培為所有權人之土地登記，而取得系
    爭土地之所有權，即屬可採。
(三)綜上所述，上訴人因信賴土地登記而善意取得系爭土地所有
    權，被上訴人占有系爭土地，不能對抗系爭土地所有權人即
    上訴人。從而，上訴人主張被上訴人無權占用系爭土地，依
    民法第767條規定之法律關係，請求被上訴人應將系爭土地
    上如附圖所示編號(A) 部分、面積1033平方公尺之臨時棚架
    等物品拆除或移除，並將前開土地騰空返還予上訴人，即有
    理由，應予准許。原審為上訴人敗訴之判決，尚有未洽。上
    訴意旨指摘原判決不當，求予廢棄改判，為有理由。爰由本
    院予以廢棄改判，如主文第二項所示。
六、據上論結，本件上訴為有理由，依民事訴訟法第450條、第7
    8條，判決如主文。
中    華    民    國   100    年    11    月    22    日
                民事第七庭    審判長法  官  饒鴻鵬
                                    法  官  李平勳
                                    法  官  張瑞蘭
以上正本係照原本作成。
不得上訴。
                                    書記官  康孝慈
中    華    民    國   100    年    11    月    23    日
                                                      Ｓ